臺灣彰化地方法院民事判決
110年度訴字第498號
原      告  謝慶隆  
訴訟代理人  李淵源律師
被      告  正豊木器有限公司

法定代理人  謝炳泉  
訴訟代理人  劉嘉堯律師
上列當事人間請求遷讓房屋等事件，本院於民國111年1月10日言
詞辯論終結，判決如下：
　　主　　文
被告應將坐落彰化縣○○鎮○○段0000地號土地上，如附圖所示編號
A、面積1274平方公尺之第一層（平面）建物騰空遷讓返還與原
告。
被告應自民國110年5月10日起，至遷讓返還前項建物予原告之日
止，按月給付原告新台幣6萬8000元。
本判決第一項之履行期間為五個月。
訴訟費用由被告負擔。
    事實及理由
 一、原告起訴主張：
   ㈠坐落彰化縣○○鎮○○段0000地號土地上，如附圖彰化縣鹿港地
     政事務所收件日期110年10月13日鹿土測字第146100號土地
     複丈成果圖編號A之鐵皮建物（下稱系爭房屋）為原告所有
     。原告前於民國107年5月10日將系爭房屋一樓平面部分（
     註：第二層為B部分；鐵架造搭建，另行租賃）出租予被告
     ，租期自民國107年5月10日起至110年5月9日止，約定每月
     租金新台幣（下同）6萬8000元（下稱系爭租約），被告於
     屋內堆置進口傢俱半成品。嗣因被告於租期屆滿後，拒絕
     與原告續訂租約，亦拒絕搬遷，原告亦表示不再續租，爰
     依民法第767條所有物返還請求權之規定，請求返還系爭房
     屋。考量被告已尋得可堆放傢俱半成品之處所，及現系爭
     建物使用情況，原告願意給予搬遷履行期間三個月。
   ㈡兩造間之租賃關係已因期限屆滿而消滅，則被告占用系爭房
     屋即欠缺法律上之原因，而妨害原告就系爭房屋之占有使
     用，並致原告受有相當於租金利益之損害，且被告亦因而
     獲得使用系爭房屋相當於租金之利益。又被告原本係以每
     月6萬8000元之租金向原告承租系爭房屋，業如前述，則被
     告所受之使用利益，自亦得以原先之租金額為計算之依據
     。原告自得依不當得利之法律關係，請求被告應自系爭租
     賃契約期限屆滿之翌日，即民國110年5月10日起至實際被
     告遷讓返還系爭房屋之日止，按月計算給付原告相當於租
     金之不當得利68000元。
   ㈢並聲明：如主文第一、二項所示。 
 二、被告辯以：
   ㈠依兩造於105年10月15日所簽訂之契約書第11條規定：倉庫
     租賃：「甲方應向乙方續租倉庫（坐落鹿港鎮振興段1743
     地號）10年，沿用前簽訂租賃契約書，到期後再簽訂租賃
     續約書，但甲方因故未能持續經營且辦理停業時，得不受1
     0年期間限制，惟甲方應於事故發生前3個月，通知乙方提
     前解約。」足見兩造間就系爭房屋已然約定承租期限為10
     年（亦即自民國105年～民國115年），僅係每隔3年須沿用
     前約再續簽一次租約，故有民國104年5月10日～民國107年5
     月9日及民國107年5月10日～民國110年5月9日等2份內容完
     全相同之租約存在，此情亦為原告所肯認。本件被告於民
     國110年5月3日收受原告存證信函後，亦立即於隔日（即民
     國110年5月4日）以鹿港頂番郵局存證號碼000017號存證信
     函覆知原告，由於其所訂之續簽租約日期民國110年5月5日
     過於倉促，因事繁忙不克前往，絲毫未有不欲續簽租約和
     提前解約之表示，甚依兩造之付租約第3條條約定：每次應
     繳納12個月份支票，早已開立備妥1年份租金共12張票據欲
     交付予原告。豈料，原告竟無視雙方約定，於民國110年5
     月8日以和美郵局存證號碼000068號存證信函表示：「租期
     已屆滿，將收回自用，請被告如期遷空」等語，拒絕與被
     告續簽租約，故原告本件請求當屬無據。
   ㈡退萬步言，縱系爭組約已解除，原告依原租約每月租金6萬8
     000元，作為請求相當於租金之不當得利損害，亦屬過高。
     土地法第97條第1項規定：「城市地方房屋之租金，以不超
     過土地及其建築物申報總價年息百分之十為限。」又該條
     項所謂土地及建築物之總價額，土地價額依法定地價，建
     築物價額依該管縣市地政機關估定之價額，土地法施行法
     第25條亦定有明文。又所謂法定地價，依土地法第148條規
     定，則指土地所有人依該法規定所申報之地價，而公有土
     地以各該宗土地之公告地價為申報地價，平均地權條例施
     行細則第21條前段亦規定甚明。惟土地法第97條第1項之以
     年息百分之十為限，乃指房屋租金之最高限額而言，非謂
     所有租賃房屋之租金，必須照申報價額年息百分之10計算
     之，尚須斟酌基地之位置，工商繁榮程度、使用人利用基
     地之經濟價值、所受利益，彼等關係及社會感情等情事以
     為決定。準此，審酌本件系爭房屋租約使用範圍僅在1樓平
     面（非整棟），且係供被告坐倉庫使用（非店面），坐落
     鹿港鎮非市中心繁華地帶，並有一定之屋齡，故無論系爭
     房屋之座落位置、繁榮程度、經濟用途、交通便利性、生
     活機能完善度等情，均難與彰化市、員林市等彰化縣大城
     市相比，更遑論臺北市、高雄市等直轄市，故認本件相當
     於租金之不當得利金額，應以不超過土地及其建築物申報
     總價5%為適當，原告直接以系爭租約每月租金6萬8000元，
     作為請求之依據顯然過高。
   ㈢並聲明：原告之訴駁回。
 三、得心證之理由：
   ㈠被告公司（前名為義豐木器廠），原為原告謝炳泉與現被告
     公司之代表人謝慶隆所合夥經營，雙方於105年10月5日協
     議，原告取得權利金後，退出經營，由謝炳泉取得公司經
     營權。系爭房屋為原告所有未辦保存登記之鐵皮建物，坐
     彰化縣○○鎮0000地號土地上，坐落位置及面積，如彰化縣
     鹿港地政事務所110年10月13日鹿土測字第146100號複丈成
     果圖所示（編號Ａ係整棟、地面層；編號Ｂ是鐵架造第二層
     ，並經本院履勘屬實，有勘驗筆錄為憑。原告將系爭房屋
     之第一層（地面層）出租予被告公司，租期自民國107年5
     月7日起至110年5月9日止，此有系爭房屋租賃契約書可稽
     。原告主張租約屆滿後，被告公司無權占用系爭房屋，得
     依民法第767條第1項前段及第179條規定，請求被告遷讓返
     還系爭房屋，並按月給付6萬8000元之相當於租金之不當得
     利等情；被告公司爭執：兩造間仍存有契約關係，租期應
     係十年，非無權占有，且相當於租金之不當得利，以每月6
     萬8000計算，實屬過高等語。
　 ㈡按所有人對於無權占有或侵奪其所有物者，得請求返還之。
     對於妨害其所有權者，得請求除去之。有妨害其所有權之
     虞者，得請求防止之，民法第767條第1項定有明文。
　　 查。系爭租約第二條關於租期之約定：「自民國107年5月1
     0日至民國110年5月9日止，計『參年整』」。又原告於110年
     4月30日，以存證信函（鹿港頂番郵局存證號碼000015）通
     知被告租期將屆滿，如要續約，請於110年5月5日下午三時
     至三十分，至彰化縣○○鎮○○段○段000號（全家便利商店鹿
     港柑仔店）簽訂新約，若租期屆滿未簽訂新約，則請被告
     依約返還系爭房屋。被告於110年5月4日回函（鹿港頂番郵
     局存證號碼000017）稱原告上開信中所時簽約日期過於倉
     促，因事繁忙，不克前往。原告嗣再於110年5月8日函（和
     美郵局存證號碼000068），通知被告系爭租約於110年5月9
     日屆滿，原告將收回系爭房屋自用。如上所述，系爭租約
     已於10年5月9日屆滿，且兩造間未延長系爭房屋之租約，
     被告迄今仍繼續占有、使用系爭房屋而無法律上原因，原
     告爰依所有物返還請求權、及不當得利法律關係請求被告
     返還系爭房屋，應屬有據。又該房屋現由被告堆置傢俱半
     成品，數量不少，審酌原告稱被告已尋得處所（租金較少
     ，然被告要原告代支付該一年份租金，雙方嗣不能和解）
     ，然搬遷仍需耗費相當時日及勞務；原告稱得予三個月搬
     遷、被告稱需要一年時間，均屬未洽，本院認為被告搬遷
     交還履行期間為五個月內，較為適宜。
　 ㈢被告雖抗辯：基於兩造105年10月15日所簽訂之契約書第11
     條約定，租賃契約應自訂約之日起有效延展十年，僅需於
     每隔三年重新續簽一次租約。惟查，該契約主要乃在謝炳
     泉、謝慶隆間原本合夥經營公司，拆夥後約定事項，其中1
     1條：「倉庫租賃：甲方（即謝炳泉）應向乙方（即原告）
     續租倉庫（即系爭房屋）十年，沿用簽訂租賃契約書，到
     期後再簽訂租賃契約書，但甲方因故未能持續經營且辦理
     停業時，得不受十年期間限制，惟甲方應於事故發生前三
     個月通知乙方提前解約」。其係指除謝炳泉有未能持續經
     營且辦理停業之情形時外，應向原告續租用系爭房屋十年
     ，非謂指原告有將系爭房屋出租十年予謝炳泉之義務。況
     且該契約當事人為原告與謝炳泉，而系爭租約則成立於原
     告與被告公司間，債權債務之主體，應以締結契約之當事
     人為準，基於債之相對性原則，契約當事人以外之人，自
     無對於契約當事人請求履行契約之餘地，故被告公司不得
     據原告與謝炳泉間之契約約定，主張兩造間之租賃期間為
     十年。被告所辯，尚不可取。
　 ㈣又被告雖稱系爭房屋租金過高，應以土地法第97條第1項規
     定：「城市地方房屋之租金，以不超過土地及其建築物申
     報總價額年息百分之百分之十為限」，並尚須斟酌系爭房
     屋之位置，工商業繁榮之程度，經濟用途等因素做為考量
     ，而本件相當於租金之不當利金額，應以不超過土地及建
     物申報總價5％為適當，原告以系爭租約每月6萬8000元作為
     請求之依據，顯然過高。惟查，系爭契約兩造前既以每月6
     萬8000作為租金之約定，則該金額即係被告同意承租系爭
     房屋之條件，故系爭租約租期屆滿後，仍應延續前約定租
     金金額計算相當於租金之不當得利。被告辯以：系爭房屋
     地非屬市中心、承租範圍僅為僅作為倉庫使用、屋齡等因
     素，而認本件相當於租金應以土地及其建物申報總價5％計
     算等語。況被告就其無使用權源後，繼續使用系爭建物，
     若依被告所言，租期屆滿後翌日，反而可以付出較少代價
     ，豈是公允？且當事人間既有約定租金額度，自可延續被
     告使用之不當得利；土地法第97條規定，當不予採納。被
     告所辯，亦不可採。
 　㈤綜上，本件原告之請求於法有據，應予准許。　 
 四、據上論結，原告之訴為有理由，依民事訴訟法第78條判決
　　 如主文。　　　　
中　　華　　民　　國　　111 　年　　1 　　月　　27　　日
                民事第四庭    法　官　王鏡明
以上正本係照原本作成。
如不服本判決，須於判決送達後20日內向本院提出上訴狀（須按
他造當事人之人數附繕本）。如委任律師提起上訴者，應一併繳
納上訴審裁判費。 
中　　華　　民　　國　　111 　年　　1 　　月　　27　　日
                              書記官　王宣雄